【裁判字號】    87,訴,520
【裁判日期】    900605
【裁判案由】    分割共有物
【裁判全文】
臺灣嘉義地方法院民事判決  八十七年度訴字第五二○號
    原      告  辛○○
    訴訟代理人  王清海律師
    被      告  巳○○
    訴訟代理人  酉○○
    被      告  午○○
    訴訟代理人  宇○○
    被      告  庚○○
                戊○
    訴訟代理人  己○○
    被      告  丁○○
                辰○○
                戌○○○
                子○○
                天○○
                宙○○
                丙○
                黃○○
                酉○○
                癸○○
                丑○○
                亥○○
                甲○○○
                乙○○
                未○○
                申○○
                寅○○
                壬○○○
                玄○○
                卯○○
                地○○
                Ａ○○
右當事人間請求分割共有物事件，本院判決如左：
    主    文
被告辰○○、戌○○○、子○○、天○○、宙○○、丙○、黃○○、酉○○、癸○○
、丑○○、亥○○、甲○○○、乙○○、未○○、申○○、寅○○、壬○○○、玄○○、卯○○、地○○、Ａ○○應就其被繼承人謝明傳所有坐落嘉義縣大林鎮○○路段
二九三號，建，面積零點參肆玖參公頃土地，應有部分參陸分之伍，辦理繼承登記。
兩造共有坐落嘉義縣大林鎮○○路段二九三號，建，面積零點參肆玖參公頃土地准予
分割，其分割方法如附圖所示：編號Ｄ部分面積零點零陸柒陸公頃，分歸原告取得；
編號Ｈ部分面積零點零貳參貳公頃，分歸被告巳○○取得；編號Ｇ部分面積零點零貳
參零公頃，分歸被告午○○取得；編號Ｆ部分面積零點零伍玖壹公頃，分歸被告庚○○取得；編號Ｊ部分面積零點零陸柒陸公頃，分歸被告丁○○取得；編號Ｅ部分面積
零點零貳伍參公頃，分歸被告戊○取得；編號Ｉ部分面積零點零參捌肆公頃，分歸被
告辰○○、戌○○○、子○○、天○○、宙○○、丙○、黃○○、酉○○、癸○○、
丑○○、亥○○、甲○○○、乙○○、未○○、申○○、寅○○、壬○○○、玄○○
、卯○○、地○○、Ａ○○共同取得，並保持公同共有；編號Ｃ部分面積零點零肆零
壹公頃、編號Ａ部分面積零點零零參零公頃、編號Ｂ部分面積零點零零貳零公頃為道
路，由兩造按原應有部分比例保持分別共有。
被告巳○○、午○○應分別補償被告辰○○、戌○○○、子○○、天○○、宙○○、
丙○、黃○○、酉○○、癸○○、丑○○、亥○○、甲○○○、乙○○、未○○、申
○○、寅○○、壬○○○、玄○○、卯○○、地○○、Ａ○○各為新台幣參萬貳仟元
、新台幣貳萬捌仟捌佰元。
訴訟費用由被告巳○○、午○○各負擔百分之七、被告庚○○負擔百分之十九、被告
丁○○負擔百分之二十二、被告戊○負擔百分之八、被告辰○○、戌○○○、子○○
、天○○、宙○○、丙○、黃○○、酉○○、癸○○、丑○○、亥○○、甲○○○、
乙○○、未○○、申○○、寅○○、壬○○○、玄○○、卯○○、地○○、Ａ○○負
擔百分之十四；餘由原告負擔。
    事    實
甲、原告方面：
  一、聲明：如主文所示。
  二、陳述：
  （一）緣坐落嘉義縣大林鎮○○路段二九三號，建，面積０‧三四九三公頃土地（
        下稱系爭土地）為兩造所共有，其應有部分原告為九分之二、被告巳○○、
        午○○各為七二分之五、被告庚○○三六分之七、被告丁○○九分之二、被
        告戊○三六分之三，其餘被告之被繼承人謝明傳三六分之五，又系爭土地依
        其使用目的並無不能分割之情形，且兩造亦未以契約訂有不分割之期限，惟
        其分割方法迄未能達成協議，基於土地使用經濟效益，爰請求裁判分割。
  （二）因共有人謝明傳已於民國四十九年九月二十七日死亡，其繼承人為如主文第
        一項所示之被告辰○○等二十一人，迄未辦理繼承登記，爰列其法定繼承人
        為被告，先訴請辦理繼承登記後，辦理分割。
  （三）另依原告請求按編號甲案（即八十八年四月六日複丈成果圖）之方案分割，
        依此方案予以分割，分配之土地較為方正，僅須拆除小部分地上建物。
  三、證據：提出土地登記簿謄本、地籍圖謄本、地價證明書各一份、繼承系統表一
      份、戶籍謄本二十四份為證，並聲請本院會同地政機關測量員實施勘測。
乙、被告方面：
  一、被告巳○○方面：
    （一）聲明：同意分割。
    （二）陳述：不同意原告所提出之即編號甲分割方案，因該方案係以拆除地上建
          物為前提所製作，造成被告巳○○、午○○之住宅幾乎須完全拆除，被告
          庚○○之房屋後半部亦須拆除，而上開房屋均係被告畢生積蓄及貸款所興
          建，均有保留之價值與必要，且被告午○○已年逾七、八十歲，不堪另築
          房屋居住，況依該方案之私設巷道長度已達五十公尺，惟寬度僅三公尺，
          不符建築規則，則部分共有人所分得之土地，將不能合法申請建築執照，
          影響土地之價值，有違公平、合理。又按被告巳○○所提出之編號戊之分
          割方案，除可保留現有房屋外，亦無甚妨礙其他共有人土地之利用，且預
          留設六公尺寬度之巷道及迴車道，符合建築法規及土地使用現狀，顯較為
          公允，至於方割後，部分共有人分配之土地有增減部分，被告巳○○願以
          系爭土地公告現值互為計價補償。
  二、被告午○○方面：
    （一）聲明：同意分割。
    （二）陳述：兩造所提之分割方案，只要不拆除地上房屋，被告午○○均可同意
          ，且同意按編號戊之方案分割。
  三、被告庚○○方面：
    （一）聲明：同意分割。
    （二）陳述：兩造所提之分割方案，只要不拆除地上房屋，被告庚○○均可接受
          亦同意按編號戊之方案分割。
  四、被告戊○方面：
    （一）聲明：同意分割。
    （二）陳述：系爭土地之分割，所留設之巷道或迴車道，應符合建築法規，私設
          巷道以六公尺寬度為宜，被告戊○同意按編號戊之方案分割。
  五、被告丁○○方面：
    （一）聲明：同意分割。
    （二）陳述：同意原告所提出之分割方案，但應將道路之寬度留設為六公尺，至
          編號戊之分割方案，其中編號Ｉ部分之土地之分配情形，造成被告丁○○
          所分得編號Ｊ部分土地未方正，但亦希望儘量不要拆除地上房屋。
  六、被告丑○○方面：未於最後言詞辯論期日到場，惟據其前到場所為之聲明、陳
      述如左：
    （一）聲明：同意分割。
    （二）陳述：本件分割後，各共有人所分配之土地，應均留設巷道通路，而被告
          丑○○分得之土地亦須留有通路。
  七、其餘被告方面：均未於言詞辯論期日到場，亦均未提出準備書狀作何聲明或陳
      述。
    理    由
一、本件被告辰○○、戌○○○、子○○、天○○、宙○○、丙○、黃○○、酉○○
    、癸○○、丑○○、亥○○、甲○○○、乙○○、未○○、申○○、寅○○、壬○○○、玄○○、卯○○、地○○、Ａ○○（下稱被告辰○○等二十一人）經合
    法通知，均未於言詞辯論期日到場，核均無民事訴訟法第三百八十六條各款所列
    情形，爰依原告之聲請，由其一造辯論而為判決。
二、原告主張：系爭土地為兩造所共有，應有部分原告為九分之二、被告巳○○、午
    ○○各為七二分之五、被告庚○○三六分之七、被告丁○○九分之二、被告戊○
    三六分之三，其餘被告之被繼承人謝明傳三六分之五，又系爭土地依其使用目的
    ，並無不能分割之情形，且兩造亦未以契約訂有不分割之期限，惟其分割方法迄
    未能達成協議，基於土地使用經濟效益，爰請求裁判分割；又共有人謝明傳已於
    民國四十九年九月二十七日死亡，其繼承人為如主文第一項所示之被告辰○○等
    二十一人，迄未辦理繼承登記，爰列其法定繼承人為被告，並訴請其等辦理繼承
    登記，另依原告所提出之編號甲案（即八十八年四月六日複丈成果圖）之分割方
    案，所分配之土地較為方正，僅須拆除小部分地上建物等語。到場被告雖均同意
    分割，惟被告巳○○則另以：不同意原告所提出之編號甲之分割方案，因該方案
    係以拆除地上建物為前提所製作，造成被告巳○○、午○○之住宅幾乎須完全拆
    除，被告庚○○之房屋後半部亦須拆除，而上開房屋均係被告畢生積蓄及貸款所
    興建，均有保留之價值與必要，且被告午○○已年逾七、八十歲，不堪另築房屋
    居住，況依該方案之私設巷道長度已達五十公尺，惟寬度僅三公尺，不符建築規
    則，則部分共有人所分得之土地，將不能合法申請建築執照，影響土地之價值，
    有違公平、合理，又按被告巳○○所提出之編號戊之分割方案，除可保留現有房
    屋外，亦無甚妨礙其他共有人土地之利用，且預留設六公尺寬度之巷道及迴車道
    ，符合建築法規及土地使用現狀，顯較為公允，至於方割後，部分共有人分配之
    土地有增減部分，被告巳○○願以系爭土地公告現值互為計價補償等語；被告午
    ○○、庚○○則以：兩造所提之分割方案，只要不拆除地上房屋，被告二人均可
    接受，亦同意按編號戊之方案分割；被告戊○則以：系爭土地之分割，所留設之
    巷道或迴車道，應符合建築法規，私設巷道以六公尺寬度為宜，被告戊○同意按
    編號戊之方案分割；被告丁○○則以：同意原告所提出之分割方案，但應將道路
    之寬度留設為六公尺，至編號戊之分割方案，其中編號Ｉ部分之土地之分配情形
    ，造成被告丁○○所分得編號Ｊ部分土地未方正，但亦希望儘量不要拆除地上房
    屋；被告丑○○則以：本件分割後，各共有人所分配之土地，應均留設巷道通路
    ，而被告丑○○分得之土地亦須留有通路等語，均資為抗辯。
三、按「各共有人得隨時請求分割共有物。但因物之使用目的不能分割或契約定有不
    分割之期限者，不在此限」；又共有物分割之方法，不能協議決定者，法院得因
    任何共有人之聲請，命為分配，民法第八百二十三條第一項、第八百二十四條第
    二項定有明文。經查：原告主張之前開事實，業據提出土地登記簿謄本、地籍圖
    謄本等件為證，並為到場被告所不爭執，且經本院勘驗現場查證屬實，製有勘驗
    筆錄足憑，原告訴請分割系爭土地，核無不合。
四、本院爰審酌：系爭土地為「建」地目，屬鄉村區乙種建築用地，北側及西側有進
    出之巷道，其地上建物現有原告磚木造無瓦房屋及廢棄豬舍，被告巳○○、午○○分別所有之磚木造房屋及被告庚○○之混凝土磚造樓房，其餘則為庭院空地或
    種植有蔬果之菜圃等情，業據原告提出土地登記簿謄本及地籍圖謄本各一份附卷
    為憑，並經本院勘驗現場查證屬實，製有勘驗筆錄及繪製現場簡圖可稽，暨囑託
    嘉義縣大林地政事務所人員製作現場複丈成果圖附卷可資佐證。本院審酌系爭土
    地前揭占有之現狀，及各共有人之應有部分之比例，系爭土地之完整利用，原告
    提出之如附圖所示即編號戊（九十年四月二十日複丈成果圖）分割方案，係按系
    爭土地使用現狀，分配予兩造取得，可避免拆除地上房屋，且為到場之被告庚○○、午○○、戊○等所同意，至原告所提出之編號甲案分割方案，既未留設六公
    尺之巷道，影響系爭土地日後申請建築使用，且與被告戊○提出之八十八年十二
    月三十一日複丈成果圖之分割方案，均須拆除部分地上建物，有礙社會經濟。從
    而，爰採如附圖所示即九十年四月二十日複丈成果圖之分割方案，符合系爭土地
    之經濟效益，並兼顧兩造之利益，爰判決如主文第二項所示。
五、次按以原物為分配者，如共有人中，有不能按其應有部分受分配者，得以金錢補
    償之，民法第八百二十四條第三項定有明文。本件系爭土地依附圖所示方案為原
    物分割，兩造所分配之面積，被告巳○○多出應得面積二十平方公尺、被告午○○多出十八平方公尺，致共有人謝明傳減少取得三十八平方公尺，而系爭土地於
    八十九年七月之公告現值為：每平方公尺新台幣（下同）一千六百元等情，有附
    圖所示之複丈成果圖及土地登記謄本在卷可稽，且為到場之兩所不爭執，又被告
    巳○○陳稱願以上開公告現值互為補償，本院審酌系爭土地面臨道路及上開占有
    等現狀，且為鄉村地區，其生活機能與對外交通尚稱便利，亦為到場之兩造所不
    爭執，是系爭土地補償價格以平方公尺約一千六百元尚屬適當，則依上開應有部
    分比例計算兩造因此所增減之面積價值，其應補償之金額為被告巳○○、午○○
    應分別補償被告辰○○等二十一人依序為三萬二千元、二萬八千八百元。
六、復按因繼承、強制執行、公用徵收或法院之判決，於登記前已取得不動產物權者
    ，非經登記，不得處分其物權，民法第七百五十九條定有明文。經查，系爭土地
    共有人之一謝明傳已於四十九年九月二十七日死亡，被告辰○○等二十一人為謝
    明傳之繼承人，迄均未辦理繼承登記之事實，有原告提出之上開土地登記簿謄本
    一份、戶籍謄本二十四份及繼承系統表一份為證，且為到場之兩造所不爭執。從
    而，原告訴請被告辰○○等二十一人應就共有人謝明傳之應有部分三十六分之五
    辦理繼承登記，於法有據，應予准許。
七、又本件被告雖屬敗訴，惟其等所為之抗辯，均係防衛其權利所必要之行為，故因
    其等行為所生之之訴訟費用，亦應命勝訴之原告負擔一部，爰酌定兩造訴訟費用
    負擔如主文第三項所示。
八、據上論結，本件原告之訴為有理由，依民事訴訟法第三百八十五條第一項前段、
    第七十八條、第八十一條第二款、第八十五條第一項後段，判決如主文。
中      華      民      國      九十    年    六    月      五        日
~B臺灣嘉義地方法院民事第二庭
~B    法  官
右為正本係照原本作成
如對本判決上訴須於判決送達後廿日內向本院提出上訴狀
中      華      民      國      九十    年      六      月     十二     日
~B    書記官  楊福源


司法院資訊處製作；財團法人民間司法改革基金會備份。
